---
title: "Projekt Grupa E"
output: github_document
author: "Weronika Nidzgorska, Julia Gaszyńska"
---

```{r setup, include=FALSE}
knitr::opts_chunk$set(echo = TRUE)
library(readr)
library(naniar)
library(readxl)
library(dplyr)
library(dlookr)
library(validate)
library(ggplot2)
library(RColorBrewer)
if (!require(stringr)) install.packages("stringr")
library(stringr)
HR <- read.csv("~/GitHub/Projekt-Analiza-Danych/GrupaE/HR.csv")
HR <- read_csv("https://raw.githubusercontent.com/Grupa-E/ProjektGrupaE/main/HR%20(1).csv?token=GHSAT0AAAAAACKM24E5CJLDP7FX464R62YQZLAQOOQ")
```

### Raport projektu

Celem naszego projektu jest przewidywanie odejść pracowników - co jest powodem,
dla którego pracownicy decydują się na opuszczenie swojego miejsca pracy?
Do powyższej analizy wykorzystamy bazę danych dotyczącą pracowników, zawierającą
m.in. dane o ich wieku, miesięcznym dochodzie, zawodzie, stanie cywilnym, 
satysfakcji z pracy itp. Przyjrzenie się tym danym i przeanalizowanie występujących
zależności między nimi pomoże nam w odpowiedzi na postawione pytanie.

## Czyszczenie danych

Pracę nad projektem rozpoczynamy od czyszczenia danych.

W pierwszej kolejności sprawdzamy czy w naszym zbiorze danych występują puste
wartości.

```{r}
is.null(HR)
miss_var_summary(HR)
n_miss(HR)
```
W naszej bazie danych nie występują żadne puste wartości.

## Wartości mniejsze od zera

W następnym kroku sprawdzamy czy w naszych danych ilościowych są jakieś wartości
ujemne (oczekujemy, że takich nie będzie, ponieważ, przykładowo, ujemny dystans 
od domu do miejsca pracy byłby nielogiczny).
```{r}
rules <- validator(HR$DailyRate >= 0
  , HR$DistanceFromHome >= 0
  , HR$Education >= 0
  , HR$EmployeeCount >= 0
  , HR$EmployeeNumber >= 0
  , HR$HourlyRate >0
  , HR$JobInvolvement >= 0 
  , HR$JobLevel >= 0
  , HR$JobSatisfaction >= 0
  , HR$MonthlyIncome >= 0
  , HR$MonthlyRate >= 0
  , HR$NumCompaniesWorked >= 0 
  , HR$PercentSalaryHike >= 0
  , HR$PerformanceRating >= 0
  , HR$RelationshipSatisfaction >= 0
  , HR$StandardHours >= 0
  , HR$StockOptionLevel >= 0 
  , HR$TotalWorkingYears >= 0
  , HR$TrainingTimesLastYear >=0
  , HR$WorkLifeBalance >= 0
  , HR$YearsAtCompany >= 0
  , HR$YearsInCurrentRole >= 0
  , HR$YearsSinceLastPromotion >= 0
  , HR$YearsWithCurrManager >= 0
)

cf <- confront(HR, rules)
summary(cf)
plot(cf)

```
Nie ma wartości mniejszych od zera, zatem nie musimy poprawiać ich wartości w tym zakresie.

## Czyszczenie danych

Następnie spojrzymy na dane pod względem wartości odstających.
```{r}
boxplot(HR$DailyRate)
boxplot(HR$DistanceFromHome)
boxplot(HR$Education)
boxplot(HR$MonthlyIncome)
```
Jak możemy zauważyć, wartości odstające zaczynają się pojawiać w miesięcznych 
dochodach pracowników.

Aby pozbyć się obserwacji odstających, posłużymy się powszechną metodą wykorzystującą
rozstęp międzykwartylowy (IQR). 
Za wartość odstającą często uważa się dowolną wartość, która jest większa niż 
1,5 * IQR powyżej trzeciego kwartyla lub poniżej pierwszego kwartyla.

```{r}
replace_outliers <- function(x) {
  Q1 <- quantile(x, 0.25)
  Q3 <- quantile(x, 0.75)
  IQR <- Q3 - Q1
  x[x < (Q1 - 1.5 * IQR) | x > (Q3 + 1.5 * IQR)] <- median(x, na.rm = TRUE)
  return(x)
}

HR <- HR %>%
  mutate_if(is.numeric, replace_outliers)
head(HR)
```

Podsumowując pierwszy etap, posłużymy się wykresem, który upewni nas, że nie mamy 
żadnych wartości brakujących.

```{r}
VIM::aggr(HR[3:7])
```

Możemy zatem przejść do kolejnego etapu projektu.

## Wizualizacja danych


``` {r}
ggplot(HR, aes(y=Age,x=Attrition)) +
  geom_boxplot() +
  coord_flip()
```

Na powyższym wykresie możemy zauważyć, że z pracy częściej rezygnują młodsi pracownicy.


``` {r}
ggplot(HR, aes(x=MonthlyIncome,size=Attrition,y=Age,color=Gender)) +
  geom_point()
```

Możemy zaobserwować, że na rezygnację z pracy częściej decydują się młodsze osoby
z niższymi zarobkami.

``` {r}
HR %>%
  filter(Attrition=="Yes") %>%
  ggplot(aes(x = YearsAtCompany)) +
  geom_histogram(
    aes(fill = OverTime)
    ,bins = 10
    ,color = 'black'
  ) +
  labs(title = 'Staż pracy pracowników i nadgodziny')
```


Duża część pracowników decyduje się na odejście z pracy w początkowych latach 
pracy,a wśród nich spora część pracowników pracuje ponad wymiar godzin.

```{r}
HR %>%
  ggplot(aes(x = PercentSalaryHike)) +
  geom_histogram(
    aes(fill = Attrition)
    ,bins = 50
    ,color = 'black'
  )
```

Osoby z niższą procentową podwyżką wynagrodzeń są bardziej skłonne do odejścia z pracy.

```{r}
ggplot(HR, aes(y=DailyRate,x=Attrition)) +
  geom_boxplot() +
  coord_flip()
```
Osoby z niższą dzienną stawką częściej rezygnują z pracy.

```{r}
ggplot(HR, aes(y=DistanceFromHome,x=Attrition)) +
  geom_boxplot() +
  coord_flip()
```

Jak możemy zauważyć, odległość między miejscem pracy a domem ma również znaczenie. Pracownicy, którzy muszą pokonać więcej kilometrów w drodze do pracy, częściej decydują się na odejście z pracy.

```{r}
HR %>%
  ggplot(aes(x = JobLevel)) +
  geom_histogram(
    aes(fill = Attrition)
    ,bins = 50
    ,color = 'black'
  )
```
Im niższy poziom pracy, tym pracownicy coraz częściej decydują się na rezygnację z pracy.

```{r}
HR %>%
  ggplot(aes(x = BusinessTravel)) +
  geom_bar(
    aes(fill = Attrition),
    color = 'black'
  ) 
```
Pracownicy, którzy rzadko podróżują, najczęściej decydują się na odejście z pracy.

```{r}
HR %>%
  ggplot(aes(x = EducationField)) +
  geom_bar(
    aes(fill = Attrition),
    color = 'black'
  ) 
```

Analizując dziedzinę edukacji pracowników, na rezygnację z pracy najczęściej decydują się pracownicy z dziedziny nauk przyrodniczych i medycznych.

```{r}
HR %>%
  ggplot(aes(x = MaritalStatus)) +
  geom_bar(
    aes(fill = Attrition),
    color = 'black'
  ) 
```

Biorąc pod uwagę życie prywatne pracowników, osoby niebędące w związku małżeńskim częściej odchodzą z pracy.


Podsumowując, na decyzję o odejściu z pracy wpływają różne czynniki. Na podstawie dokonanej analizy w niniejszym etapie, możemy powiedzieć, że najczęściej rezygnują młodsi pracownicy, zwłaszcza ci z niższymi zarobkami. Wysoka rotacja jest obserwowana w początkowych latach pracy, zwłaszcza wśród osób pracujących ponad normę godzinową. Niższa procentowa podwyżka wynagrodzeń i niższa dzienna stawka również sprzyjają odejściu z pracy. To pokazuje, że pracownicy nie czują się docenieni przez swoich przełożonych i nie widzą przyszłości w tej firmie. Długa droga do pracy, niższy szczebel zatrudnienia, rzadkie podróże służbowe, specjalizacja w dziedzinie nauk przyrodniczych i medycznych, a także brak związku małżeńskiego to determinanty sprzyjające rezygnacji z pracy.