---
title: "Projekt Grupa E"
output: github_document
author: "Weronika Nidzgorska"
---

```{r setup, include=FALSE}
knitr::opts_chunk$set(echo = TRUE)
## wczytanie potrzebnych pakietów
library(readr)
library(naniar)
library(readxl)
library(dplyr)
library(dlookr)
library(validate)
library(ggplot2)
library(RColorBrewer)
library(stringr)
library(qwraps2)
library(arsenal)
library(e1071)
library(haven)
library(papeR)
library(dplyr)
library(tidyverse)
library(ggplot2)
library(kableExtra)
library(summarytools)
library(classInt)
library(pastecs)
library(desctable)
library(frequency)
library(corrplot)
library(ggpubr)
library(ggstatsplot)
library(rstantools)
HR <- read_excel("HR.xlsx")

```



### Raport projektu "Analityka HR"

Celem niniejszego projektu jest zrozumienie i przewidywanie czynników wpływających na decyzję pracowników o odejściu z pracy. Odejście kwalifikowanych pracowników może być kosztowne dla organizacji, powodując straty zarówno wiedzy, jak i doświadczenia, a także pociągając za sobą konieczność ponoszenia dodatkowych kosztów związanych z rekrutacją i szkoleniem nowych osób. Przez dogłębne zbadanie różnorodnych danych, takich jak wiek pracowników, ich miesięczny dochód, zawód, stan cywilny, poziom satysfakcji z obowiązków zawodowych oraz innych istotnych informacji, można wyszukać wzorców i korelacji, które mogą przyczyniać się do rotacji pracowniczej. Przyjrzenie się tym danym i przeanalizowanie występujących zależności między nimi pomoże nam w odpowiedzi na postawione pytanie.

## Czyszczenie danych

Pracę nad projektem rozpoczynamy od przyjrzenia się naszemu zbiorowi danych.

```{r}
summary(HR)
str(HR)
```


```{r}
data_class <- data.frame(class = sapply(HR, class))
data_class
```

Nie wszystkie zmienne w naszym zbiorze danych przydadzą się do niniejszej analizy.
Usunięcie zbędnych kolumn nie jest jednak konieczne. W przyszłości możemy chcieć przeprowadzić bardziej złożone analizy, które wymagają wielowymiarowego podejścia. Zmienne, które obecnie wydają się zbędne, mogą okazać się kluczowe w dalszych analizach wieloczynnikowych.

W pierwszej kolejności sprawdzamy czy w zbiorze danych występują puste
wartości.

```{r}
is.null(HR)
miss_var_summary(HR)
n_miss(HR)
```

W naszej bazie danych nie występują żadne puste wartości.

## Wartości mniejsze od zera

W następnym kroku sprawdzamy czy w naszych danych ilościowych są jakieś wartości
ujemne (oczekujemy, że takich nie będzie, ponieważ, przykładowo, ujemny dystans 
od domu do miejsca pracy byłby nielogiczny).
```{r}
rules <- validator(HR$DailyRate >= 0
  , HR$DistanceFromHome >= 0
  , HR$Education >= 0
  , HR$EmployeeCount >= 0
  , HR$EmployeeNumber >= 0
  , HR$HourlyRate >0
  , HR$JobInvolvement >= 0 
  , HR$JobLevel >= 0
  , HR$JobSatisfaction >= 0
  , HR$MonthlyIncome >= 0
  , HR$MonthlyRate >= 0
  , HR$NumCompaniesWorked >= 0 
  , HR$PercentSalaryHike >= 0
  , HR$PerformanceRating >= 0
  , HR$RelationshipSatisfaction >= 0
  , HR$StandardHours >= 0
  , HR$StockOptionLevel >= 0 
  , HR$TotalWorkingYears >= 0
  , HR$TrainingTimesLastYear >=0
  , HR$WorkLifeBalance >= 0
  , HR$YearsAtCompany >= 0
  , HR$YearsInCurrentRole >= 0
  , HR$YearsSinceLastPromotion >= 0
  , HR$YearsWithCurrManager >= 0
)

cf <- confront(HR, rules)
summary(cf)
plot(cf)

```
Nie ma wartości mniejszych od zera, zatem nie musimy poprawiać ich wartości w tym zakresie.

## Czyszczenie danych

Następnie spojrzymy na dane pod względem wartości odstających.
```{r}
boxplot(HR$DailyRate)
boxplot(HR$DistanceFromHome)
boxplot(HR$Education)
boxplot(HR$MonthlyIncome)
```
Jak możemy zauważyć, wartości odstające zaczynają się pojawiać w miesięcznych 
dochodach pracowników.

Aby pozbyć się obserwacji odstających, posłużymy się powszechną metodą wykorzystującą
rozstęp międzykwartylowy (IQR). 
Za wartość odstającą często uważa się dowolną wartość, która jest większa niż 
1,5 * IQR powyżej trzeciego kwartyla lub poniżej pierwszego kwartyla.

```{r}
replace_outliers <- function(x) {
  Q1 <- quantile(x, 0.25)
  Q3 <- quantile(x, 0.75)
  IQR <- Q3 - Q1
  x[x < (Q1 - 1.5 * IQR) | x > (Q3 + 1.5 * IQR)] <- median(x, na.rm = TRUE)
  return(x)
}

HR <- HR %>%
  mutate_if(is.numeric, replace_outliers)
head(HR)
```

Podsumowując pierwszy etap, posłużymy się wykresem, który upewni nas, że nie mamy 
żadnych wartości brakujących.

```{r}
VIM::aggr(HR[3:7])
```

Możemy zatem przejść do kolejnego etapu projektu.

## Wizualizacja danych


``` {r}
ggplot(HR, aes(y=Age,x=Attrition)) +
  geom_boxplot() +
  coord_flip()
```

Na powyższym wykresie możemy zauważyć, że z pracy częściej rezygnują młodsi pracownicy.


``` {r}
ggplot(HR, aes(x=MonthlyIncome,size=Attrition,y=Age,color=Gender)) +
  geom_point()
```

Możemy zaobserwować, że na rezygnację z pracy częściej decydują się młodsze osoby
z niższymi zarobkami.

``` {r}
HR %>%
  filter(Attrition=="Yes") %>%
  ggplot(aes(x = YearsAtCompany)) +
  geom_histogram(
    aes(fill = OverTime)
    ,bins = 10
    ,color = 'black'
  ) +
  labs(title = 'Staż pracy pracowników i nadgodziny')
```


Duża część pracowników decyduje się na odejście z pracy w początkowych latach 
pracy,a wśród nich spora część pracowników pracuje ponad wymiar godzin.

```{r}
HR %>%
  ggplot(aes(x = PercentSalaryHike)) +
  geom_histogram(
    aes(fill = Attrition)
    ,bins = 50
    ,color = 'black'
  )
```

Osoby z niższą procentową podwyżką wynagrodzeń są bardziej skłonne do odejścia z pracy.

```{r}
ggplot(HR, aes(y=DailyRate,x=Attrition)) +
  geom_boxplot() +
  coord_flip()
```
Osoby z niższą dzienną stawką częściej rezygnują z pracy.

```{r}
ggplot(HR, aes(y=DistanceFromHome,x=Attrition)) +
  geom_boxplot() +
  coord_flip()
```

Jak możemy zauważyć, odległość między miejscem pracy a domem ma również znaczenie. Pracownicy, którzy muszą pokonać więcej kilometrów w drodze do pracy, częściej decydują się na odejście z pracy.


```{r}
HR %>%
  ggplot(aes(x = JobLevel)) +
  geom_bar(aes(fill = Attrition), bins = 50, color = 'black') +
  scale_x_continuous(breaks = 1:5, labels = c("b.niski", "niski", "średni", "wysoki", "b.wysoki")) +
  labs(x = "Stopień stanowiska", y = "Liczba pracowników", fill = "Attrition")

```

Im niższy poziom pracy, tym pracownicy coraz częściej decydują się na rezygnację z pracy.

```{r}
HR %>%
  ggplot(aes(x = BusinessTravel)) +
  geom_bar(
    aes(fill = Attrition),
    color = 'black'
  ) 
```
Pracownicy, którzy rzadko podróżują, najczęściej decydują się na odejście z pracy.

```{r}
HR %>%
  ggplot(aes(x = EducationField)) +
  geom_bar(
    aes(fill = Attrition),
    color = 'black'
  ) 
```

Analizując dziedzinę edukacji pracowników, na rezygnację z pracy najczęściej decydują się pracownicy z dziedziny nauk przyrodniczych i medycznych.

```{r}
HR %>%
  ggplot(aes(x = MaritalStatus)) +
  geom_bar(
    aes(fill = Attrition),
    color = 'black'
  ) 
```

Biorąc pod uwagę życie prywatne pracowników, osoby niebędące w związku małżeńskim częściej odchodzą z pracy.


Podsumowując, na decyzję o odejściu z pracy wpływają różne czynniki. Na podstawie dokonanej analizy w niniejszym etapie, możemy powiedzieć, że najczęściej rezygnują młodsi pracownicy, zwłaszcza ci z niższymi zarobkami. Wysoka rotacja jest obserwowana w początkowych latach pracy, zwłaszcza wśród osób pracujących ponad normę godzinową. Niższa procentowa podwyżka wynagrodzeń i niższa dzienna stawka również sprzyjają odejściu z pracy. To pokazuje, że pracownicy nie czują się docenieni przez swoich przełożonych i nie widzą przyszłości w tej firmie. Długa droga do pracy, niższy stopień stanowiska, rzadkie podróże służbowe, specjalizacja w dziedzinie nauk przyrodniczych i medycznych, a także brak związku małżeńskiego to determinanty sprzyjające rezygnacji z pracy.

## Statystyki opisowe

Przed rozpoczęciem tego etapu, należy w pierwszej kolejności dobrać właściwe formaty zmiennych.

```{r}
HR$Attrition<-as.factor(HR$Attrition)
HR$JobLevel<-factor(HR$JobLevel)
HR$JobInvolvement<-factor(HR$JobInvolvement)
```

Poniżej utworzono tabelę przedstawiającą statystyki opisowe miesięcznych dochodów pracowników w zależności od ich zaangażowania w pracę, które jest podzielone na cztery kategorie: "bardzo małe", "małe", "duże" i "bardzo duże".

```{r}
HR %>%
  select(MonthlyIncome, JobInvolvement) %>%
  mutate(JobInvolvement = factor(JobInvolvement, 
                                 levels = c(1, 2, 3, 4),
                                 labels = c("bardzo małe", "małe", "duże", "bardzo duże")),
         Zaangażowanie_w_pracy = JobInvolvement) %>%
  select(-JobInvolvement) %>%
  group_by(Zaangażowanie_w_pracy) %>%
  dplyr::summarize(Min=min(MonthlyIncome),
                   Max=max(MonthlyIncome),
                   średnia=mean(MonthlyIncome),
                   odchylenie=sd(MonthlyIncome),
                   mediana=median(MonthlyIncome),
                   Q1=quantile(MonthlyIncome, 0.25),
                   Q3=quantile(MonthlyIncome, 0.75),
                   Skośność=skewness(MonthlyIncome),
                   Kurtoza=kurtosis(MonthlyIncome)) %>%
  kbl() %>%
  kable_paper("striped", full_width = F) %>%
  column_spec(1:2, bold = T) %>%
  row_spec(c(1,3), bold = T, color = "white", background = "#C8A2C8") %>%
  kable_styling(bootstrap_options = c("striped", "hover"), 
                full_width = F, 
                position = "center", 
                fixed_thead = T) %>%
  add_header_above(c(" " = 1, "Miesięczne dochody pracowników ze względu na zaangażowanie w pracy" = 9))
```

Na podstawie tej tabeli możemy zauważyć, że:

* Kategoria z "bardzo małym" zaangażowaniem ma największy zakres dochodów (Min-Max), a także najwyższą wartość średnich dochodów.
* Skośność w każdej kategorii jest dodatnia, co wskazuje na to, że rozkład dochodów jest prawostronnie skośny - większość pracowników zarabia mniej niż średnia, a mniejsza liczba pracowników zarabia znacznie więcej.
* Kurtoza w każdej kategorii jest dodatnia, co sugeruje, że rozkład dochodów ma bardziej wyostrzony szczyt niż rozkład normalny, wskazując na większą koncentrację wartości wokół średniej.

W ostatniej części tego etapu utworzono macierz korelacji między (prawie) wszystkimi zmiennymi.
W celu jej wykonania zakodowano zmienne jakościowe na zmienne ilościowe, przypisując im
etykiety liczbowe.

```{r}
qualitative_columns <- HR %>% select_if(is.character)
qualitative_columns <- qualitative_columns %>% 
  select(-Over18)
```

```{r}
qualitative_columns <- qualitative_columns %>%
  mutate(BusinessTravel = case_when(
    BusinessTravel == "Non-Travel" ~ 0,
    BusinessTravel == "Travel_Rarely" ~ 1,
    BusinessTravel == "Travel_Frequently" ~ 2)
  )
```

```{r}
qualitative_columns <- qualitative_columns %>%
  mutate(Department = case_when(
      Department == "Human Resources" ~ 0,
      Department == "Sales" ~ 1,
      Department == "Research & Development" ~ 2)
  )
```

```{r}
qualitative_columns <- qualitative_columns %>%
  mutate(EducationField = case_when(
    EducationField == "Human Resources" ~ 0,
    EducationField == "Marketing" ~ 1,
    EducationField == "Life Sciences" ~ 2,
    EducationField == "Technical Degree" ~ 3,
    EducationField == "Medical" ~ 4,
    EducationField == "Other" ~ 5)
    )
```

```{r}
qualitative_columns <- qualitative_columns %>%
  mutate(Gender = case_when(
    Gender == "Male" ~ 0,
    Gender == "Female" ~ 1)
  )
```

```{r}
qualitative_columns <- qualitative_columns %>%
  mutate(JobRole = case_when(
    JobRole == "Human Resources" ~ 0,
    JobRole == "Healthcare Representative" ~ 1,
    JobRole == "Research Scientist" ~ 2,
    JobRole == "Research Director" ~ 3,
    JobRole == "Laboratory Technician" ~ 4,
    JobRole == "Manager" ~ 5,
    JobRole == "Manufacturing Director" ~ 6,
    JobRole == "Sales Representative" ~ 7,
    JobRole == "Sales Executive" ~ 8)
  )
```

```{r}
qualitative_columns <- qualitative_columns %>%
  mutate(MaritalStatus = case_when(
    MaritalStatus == "Single" ~ 0,
    MaritalStatus == "Married" ~ 1,
    MaritalStatus == "Divorced" ~ 2)
  )
```

```{r}
qualitative_columns <- qualitative_columns %>%
  mutate(OverTime = case_when(
    OverTime == "No" ~ 0,
    OverTime == "Yes" ~ 1)
  )
```


```{r}
factor_columns <- HR %>% select_if(is.factor)
```

```{r}
factor_columns <- factor_columns %>%
  mutate(Attrition = case_when(
    Attrition == "No" ~ 0,
    Attrition == "Yes" ~ 1)
  )
```

```{r}
factor_columns$JobInvolvement <- as.numeric(factor_columns$JobInvolvement)
factor_columns$JobLevel <- as.numeric(factor_columns$JobLevel)
```

```{r}
numeric_data <- HR %>% select_if(is.numeric)
```

```{r}
combined_data <- bind_cols(factor_columns, qualitative_columns, numeric_data)

combined_data <- combined_data %>% 
  select(-EmployeeCount) %>%
  select(-StandardHours)
```

```{r}
cor_matrix <- cor(combined_data, use="complete.obs")
corrplot(cor_matrix, method="color", title="Macierz korelacji")
```

Z powyższej macierzy korelacji możemy odczytać, że występuje silny związek między
miesięcznym dochodem i stopniem stanowiska oraz między łączną liczbą przepracowanych 
lat a stopniem stanowiska.
Możemy również zauważyć występującą zależność pomiędzy oceną wydajności pracownika a podwyżką wynagrodzeń za wyniki pracy.Performance Rating ~ Performance Salary Hike
Całkiem mocne korelacje obserwujemy w prawym dolnym rogu macierzy, czyli m.in. między
liczbą przepracowanych lat na obecnym stanowisku a liczbą przepracowanych lat w firmie, 
czy też między liczbą lat od ostatniego awansu a liczbą przepracowanych lat w firmie.

### Wnioskowanie statystyczne

# Czy miesieczny dochod pracownika zalezy od tego jak czesto pracownik wyjezdza sluzbowo?
W wyniku wcześniejszej wizualizacji, można było zauważyć, że najwięcej pracowników, którzy rzadko podróżują, najczęściej decydują się na odejście z pracy, w porównaniu do osób często podróżujących służbowo i niepodróżujących.Podróże służbowe mogą być postrzegane jako przywilej lub obciążenie, w zależności od kontekstu pracy i preferencji indywidualnych. Zrozumienie, jak podróże służbowe wpływają na dochód, może pomóc w ocenie, czy są one motywującym czynnikiem dla pracowników.
W celu sprawdzenia założonej hipotezy, utworzono wykres zawierających szczegóły z testów statystycznych, przedstawiający analizę dochodów pracowników w zależności od ich częstotliwości podróży służbowych.

```{r}
ggbetweenstats(HR, BusinessTravel, MonthlyIncome)+ggtitle("Miesięczny dochód pracownika w zależności od częstotliwości wyjazdów służbowych")+labs(x="BusinessTravel", y="MonthlyIncome")
```
Na podstawie uzyskanego p-value odrzucamy założoną hipotezę. Obserwujemy brak statystycznie istotnych różnic w miesięcznym dochodzie ze względu na częstotliwość wyjazdów służbowych.

# Czy procentowa podwyzka wynagrodzenia pracownika zalezy od odejścia z pracy (job level)?
Wcześniej obserwowaliśmy również zależność, że osoby z niższą procentową podwyżką wynagrodzenia częściej odchodzą z pracy. Poznając zależność między poziomem stanowiska a podwyżkami wynagrodzenia, firma może lepiej zrozumieć, jakie czynniki wpływają na decyzje pracowników o pozostaniu w firmie lub odejściu. To z kolei może pomóc w opracowaniu strategii zatrzymywania kluczowych talentów. Aby sprawdzić założoną hipotezę, tworzymy poniższy wykres przedstawiający analizę statystyczną związków między odejściem z pracy a procentową podwyżką wynagrodzenia. 

```{r}
ggbetweenstats(HR, Attrition, PercentSalaryHike)+ggtitle("Procentowa podwyżka wynagrodzeń a odejście z pracy")+labs(x="Attrition", y="PercentSalaryHike")
```
Wyniki testu wskazują, że nie ma statystycznie istotnej różnicy w procentowych podwyżkach wynagrodzenia między pracownikami, którzy odeszli, a tymi, którzy pozostali w pracy.


# Czy odejście z pracy zależy od wykonywanego zawodu w firmie?
Z uwagi na sporą ilość wariantów zmiennej JobRole, we wcześniejszym etapie nie analizowano zawodów firmy. Jest to dobry moment, aby sprawdzić, czy wykonywanie danego zawodu w firmie wpływa na decyzję o odejściu z pracy. Poznanie wzorców rotacji w kontekście różnych zawodów może pomóc firmie zidentyfikować specyficzne role lub działania, które mają wysoki wskaźnik odejść. To z kolei może skłonić do bliższego przyjrzenia się warunkom pracy lub satysfakcji pracowniczej w tych obszarach.

```{r}
ggbarstats(HR, Attrition, JobRole)+ggtitle("Odejście z pracy w zależności od wykonywanego zawodu")+labs(x="Attrition", y="JobRole", fill="Odejście z pracy")
```
Wykres ilustruje, że istnieje różnica w odsetku odejść z pracy między różnymi zawodami w firmie. Przyjmując poziom istotności na poziomie 0.10, obserwujemy, że Przedstawiciele handlowi (ang. Sales Representative) najczęściej decydują się na rezygnację z pracy, a najmniej osób na stanowisku Dyrektora badań odchodzi z firmy. 


# Czy odejście z pracy zależy wynagrodzenia?
W poprzednim etapie wizualizacji można było zauważyć, że na rezygnację z pracy częściej decydują się młodsze osoby
z niższymi zarobkami. Wynagrodzenie jest podstawowym motywatorem dla wielu pracowników. Zrozumienie, jak poziom wynagrodzenia wpływa na decyzje pracowników o pozostaniu w firmie lub odejściu, może dostarczyć cennych informacji do tworzenia polityk wynagradzania.

```{r}
ggbetweenstats(HR, Attrition, MonthlyIncome)+ggtitle("Miesięczne wynagrodzenie pracowników a odejście z pracy")+labs(x="Attrition", y="MonthlyIncome")
```
Rozkłady wynagrodzeń pracowników, którzy odeszli, są węższe i skoncentrowane wokół niższych dochodów w porównaniu do tych, którzy pozostali w pracy. Wyniki testów pokazują, że wynagrodzenie ma istotny wpływ na decyzję o odejściu z pracy.

```{r}
ggpiestats(HR, Attrition, MonthlyIncome)+ggtitle("Miesięczne wynagrodzenie pracowników a odejście z pracy")
```